【裁判字號】    91,重訴,2280
【裁判日期】    921208
【裁判案由】    所有權移轉登記
【裁判全文】
臺灣臺北地方法院民事判決                      九十一年度重訴字第二二八０號
    原      告  甲○○
    訴訟代理人  施純貞律師
    被      告  忠冠建設開發股份有限公司
    法定代理人  丙○○
    訴訟代理人  鄭文婷律師
    被      告  坡心商業股份有限公司
    法定代理人  乙○○
    訴訟代理人  陳福寧律師
    複代理人    劉敏卿律師
右當事人間所有權移轉登記事件，本院於民國九十二年十一月十七日辯論終結，判決
如左：
主  文
原告之訴駁回。
訴訟費用由原告負擔。
事  實
甲、原告方面：
一、聲明：被告坡心商業股份有限公司應將如附表所示之建築物辦理所有權移轉登記
    予被告忠冠建設開發股份有限公司。
二、陳述要領：
    (一)原告為被告忠冠建設開發股份有限公司（下稱忠冠公司）之債權人，對於被告
      忠冠公司享有一千一百二十萬元之本票債權，而被告忠冠公司前曾於八十二年
      九月九日間與被告坡心商業股份有限公司（下稱坡心公司）簽訂合作建築契約
      （下稱系爭契約），契約中約定由忠冠公司分得坐落台北市○○區○○段二小
      段第三八八及三八九號土地上三至八樓之建築物共計六十九戶，詎被告忠冠公
      司遲遲不行使其對於被告坡心公司之移轉登記請求權，顯係怠於行使權利，爰
      依代位權之法律關係，請求被告坡心公司應移轉登記如附表所示之不動產（下
      稱系爭不動產）予被告忠冠公司，俾便原告行使權利。
    (二)對被告抗辯後之陳述：
      1.被告坡心公司不論主張依據合建契約第八條或第九條之約定解除契約，該等
        解除契約之意思表示均未曾到達忠冠公司，是其解約並不合法。又原告亦否
        認被告坡心公司對於被告忠冠公司有任何實質上得解除契約之權利存在。
      2.至於被告坡心公司所提系爭權利忠冠公司已將之移轉予之訴外人顏義音，然
        而忠冠公司與訴外人顏義音已達成和解，顏義音早已拋棄原受讓之權利，系
        爭建物之所有權早已回歸忠冠公司所有，是被告此點主張亦不可採。
      3.系爭不動產雖業經假扣押查封，然而並非已陷於給付不能之狀態，法院仍得
        判令移轉登記，此僅係將來強制執行程序之競合而已，被告坡心公司並未因
        此而陷於給付不能之狀態。
乙、被告方面：
壹、被告忠冠建設開發股份有限公司方面：
一、聲明：請求駁回原告之訴。
二、陳述要領：
    (一)忠冠公司對於被告坡心公司固擁有請求移轉登記系爭不動產之權利，然而被告
      坡心公司遲遲不肯配合辦理所有權移轉登記，被告忠冠公司復無足夠之資力對
      坡心公司提起訴訟請求辦理移轉登記，被告忠冠公司並無怠於行使權利。原告
      代位請求，於法不合。
貳、被告坡心商業股份有限公司方面：
一、聲明：請求駁回原告之訴。
二、陳述要領：
    (一)程序方面：原告無任何代位權存在
      1.原告持有系爭本票，係被告忠冠公司法定代理人間與原告通謀虛偽意思表示
        而簽發，原告自不得享有該本票之權利而享有代位權。
      2.本件原告之債權與其代位請求之標的相去甚多，原告自不得就超越其債權外
        之金額代位忠冠公司向坡心公司請求。
    (二)實體方面：縱認原告得代位請求，忠冠公司對於坡心公司亦無任何權利。
      1.系爭不動產皆已遭假扣押或假處分查封，已陷於給付不能，法院自不得再命
        為該相關權利之登記是原告代位請求移轉登記並無理由。
      2.坡心公司、忠冠公司與顏義音曾於八十六年九月二十六日簽權利讓與書，由
        忠冠公司將其對系爭建物之權利讓與顏義音，忠冠公司既已將系爭建物之權
        利讓與訴外人顏義音，其對坡心公司即無任何權利。
      3.由於忠冠公司違反系爭契約，系爭契約之解除條件成就且被告坡心公司業已
        解除系爭契約：
        依系爭契約第一條第三款之約定忠冠公司應於建照核發日起三個月及六個
          月交付各三千萬之期款，然而忠冠公司並未依約交付，依系爭契約第九條
          之約定，如未依期履行，本契約解除。是系爭契約業已解除，忠冠公司對
          被告坡心公司自無權利，原告亦無任何可代位行使之權利。
        另忠冠公司依系爭契約第八條之約定，應於開工日（八十三年八月十八日
          ）二十七個月內完工交屋，如未於限期內完工交屋時，坡心公司得解除契
          約，惟忠冠公司未於開工日起二十七個月內內完工交屋，坡心公司已於八
          十八年三月一日以存證信函解除系爭契約，忠冠公司對坡心公司自無任何
          權利可供原告代位行使。
理  由
甲、程序方面：
一、按債權人代位權之行使，係因債務人怠於行使權利，債權人為保障其債權得以就
    債務人之責任財產中獲得清償而設置，代位權之行使結果，僅係恢復被代位者之
    責任財產，俾總債權人得均霑之，代位之請求人並無優先權存在，該代位請求之
    財產亦不因代位權之行使而成為代位權行使者之財產，是於法理上自無要求代位
    權人之債權必須與被代位人怠於行使之權利價值相當之必要。又第三人如主張表
    意人與相對人通謀而為虛偽意思表示者，該第三人應就其主張通謀虛偽之事實負
    舉證之責。
二、查本件原告及忠冠公司對於原告對忠冠公司享有本票債權之事實不爭執，被告坡
    心公司主張原告與被告忠冠公司間之本票債權係屬通謀虛偽意思表示，為原告所
    否認，被告坡心公司復無法舉證以實其說，其主張原告與被告忠冠公司間之本票
    債權係屬通謀虛偽意思表示無效云云，並不可採。又原告僅係代位忠冠公司請求
    被告坡心公司將系爭不動產移轉登記予被告忠冠公司，增加忠冠公司之財產，並
    非請求坡心公司逕行給付自己，亦無所謂超額請求之問題。再忠冠公司就其形式
    上屬於自己之財產未曾為任何法律上之主張，確已足以影響原告對忠冠公司強制
    執行之相關權利，原告依代位權請求被告坡心公司給付被告忠冠公司，在程序上
    並無任何問題，先予敘明。
乙、得心證之理由：
一、查被告忠冠公司與被告坡心公司間曾於八十二年間締結系爭契約，約定由忠冠公
    司提供資金與坡心公司合建。約定共建地上八層、地下二層之建物，坡心公司取
    得地上一、二層及地下一層，餘由忠冠公司取得所有權，以及系爭不動產現均遭
    假扣押或假處分限制登記之情事，業據原告提出契約書及土地、建物登記謄本等
    件為證，復為兩造所不爭執，自堪信為真實。
二、被告坡心公司雖抗辯稱系爭不動產業已遭假扣押假處分而陷於給付不能，法院自
    不能再命移轉登記云云，惟假扣押與假處分之限制登記，於性質上並非即可排除
    法院判命之終局移轉登記，此時如有他債權人取得判命移轉登記之執行名義，自
    應依強制執行程序之競合處理，於終局執行確屬不能時，再依代償請求即可，於
    論理上法院仍得命為移轉登記之裁判。是被告坡心公司抗辯稱系爭不動產業已經
    假扣押、假處分為限制登記，已陷於給付不能云云，尚無理由。
三、次查，被告忠冠公司、被告坡心公司與訴外人顏義音曾於八十六年九月二十六日
    簽權利讓與書，依該協議書第二條約定：「乙方（按即忠冠公司）願自本協議書
    簽立時即將基於前揭合作建築契約（按即系爭契約）所生之所有權利全部讓與予
    丙方（按即訴外人顏義音），但合作建築義務，仍由乙方負責履行」等字句。此
    有被告坡心公司提出業經律師見證之契約影本為證，雖被告忠冠公司否認有該等
    事實，惟亦無否認該協議書之真正，且衡諸該協議書業經律師見證，其真實性自
    屬可採。是既已將系爭建物之權利讓與訴外人顏義音，其對坡心公司即無任何權
    利可供原告代位行使至明。又原告雖稱嗣後忠冠公司與訴外人顏義音已達成和解
    ，顏義音早已拋棄原受讓之權利，系爭建物之所有權早已回歸忠冠公司所有，並
    提出八十九年十二月十九日之和解契約影本為證。惟細讀該和解契約之主旨及內
    容可知，該和解契約係解決坡心公司與顏義音間之爭議，依該條款第三條之內容
    ：「甲方（按指坡心公司）於前條規定期限內，將前條壹拾戶房屋所有權移轉登
    記予乙方指定之第三人，並已全部辦理移轉登記完成後，乙方（按即顏義音）同
    意撤回台灣台北地方法院八十八年民執全未字第二六七八號債權人顏義音與債務
    人坡心商業股份有限公司間假處分強制執行事件，並拋棄依前揭『保證書』對甲
    方所取得前條壹拾戶房屋以外之其他權利及其他請求權」可知，訴外人顏義音係
    對坡心公司拋棄其權利，並非係對忠冠公司拋棄權利，自無原告所稱之顏義音早
    已拋棄原受讓之權利，系爭建物之所有權早已回歸忠冠公司所有之情形。是系爭
    契約之權利（即對坡心公司之權利），忠冠公司既已移轉予訴外人顏義音，訴外
    人顏義音嗣後復對坡心公司為拋棄部分權利之行為，該等權利並無回歸至忠冠公
    司所有，顯見忠冠公司就系爭契約對坡心公司已無權利，從而行使代位權之原告
    就系爭契約自無權代位忠冠公司向坡心公司請求，準此而論，原告之請求即無理
    由，應予駁回。
四、又本件之事實及法律關係已臻明確，兩造之其餘主張陳述及攻擊防禦方法爭點，
    如坡心公司與忠冠公司間之契約有否解除等等、對判決之結果無影響，爰不一一
    加以論述，附此敘明。
五、據上論結，本件原告之訴為無理由，依民事訴訟法第七十八條，判決如主文。
中      華      民      國    九十二    年     十二     月      八      日
                              民事第二庭  法  官    朱漢寶
右為正本係照原本作成。
如對本判決上訴，須於判決送達後廿日內向本院提出上訴狀。
中      華      民      國    九十二    年     十二     月      八      日
                                      法院書記官    劉碧輝


司法院資訊處製作；財團法人民間司法改革基金會備份。
